【裁判字號】    97,重訴,17
【裁判日期】    971231
【裁判案由】    槍砲彈藥刀械管制
【裁判全文】
臺灣板橋地方法院刑事判決              97年度重訴字第17號
公  訴  人  臺灣板橋地方法院檢察署檢察官
被      告  丙○○
                    國民
指定辯護人  本院公設辯護人  乙○○
上列被告因違反槍砲彈藥刀械管制條例案件，經檢察官提起公訴
（97年度偵字第7907號），本院判決如下：
    主      文
丙○○無罪。
    理      由
一、公訴意旨略以：被告丙○○明知未經許可不得販賣具殺傷力
    之槍枝、子彈，竟仍於民國95年初某日，在臺北縣新莊市○
    ○街70號5 樓住處，以新臺幣（下同）4 萬元代價，販賣具
    殺傷力之槍枝1 支（含彈匣1 個）、子彈2 顆予友人甲○○
    （業經本院以97年度訴字第701 號判處有期徒刑2 年，併科
    罰金6 萬元，並經臺灣高等法院以97年度上訴字第4531號駁
    回上訴確定）。因認被告涉有槍砲彈藥刀械管制條例第8 條
    第1 項、第12條第1 項之未經許可販賣可發射子彈具有殺傷
    力之改造手槍及子彈罪嫌。
二、按犯罪事實應依證據認定之，無證據不得認定犯罪事實；又
    不能證明被告犯罪者，應諭知無罪之判決，刑事訴訟法第15
    4 條第2 項、第301 條第1 項分別定有明文。又刑事訴訟上
    證明之資料，無論其為直接或間接證據，均須達於通常一般
    之人均不致有所懷疑，而得確信其為真實之程度，始得據為
    有罪之認定，若其關於被告是否犯罪之證明未能達此程度，
    而有合理懷疑之存在，致使無從形成有罪之確信，根據「罪
    證有疑，利於被告」之證據法則，即不得遽為不利被告之認
    定；其以情況證據（即間接證據）斷罪時，尤須基於該證據
    在直接關係上所可證明之他項情況事實，本乎推理作用足以
    確證被告有罪，方為合法，不得徒憑主觀上之推想，將一般
    經驗上有利被告之其他合理情況逕予排除（最高法院76 年
    臺上字第4986號、32年上字第67號判例意旨參照）。又刑事
    訴訟法上所謂認定被告犯罪事實之證據，係指足以認定被告
    確有犯罪行為之積極證據而言，苟積極證據不足為不利於被
    告事實之認定時，即應為有利於被告之認定，更不必有何有
    利之證據（最高法院29年上字第3105號及30年上字第816 號
    判例意旨參照）。
三、公訴人認被告丙○○涉有未經許可販賣可發射子彈具有殺傷
    力之改造手槍及子彈罪嫌，無非係以證人甲○○之指述及內
    政部警政署刑事警察局槍彈鑑定書為主要論據。被告於本院
    審理時，堅詞否認有何未經許可販賣可發射子彈具有殺傷力
    之改造手槍及子彈之犯行，辯稱：其未販售扣案之改造手槍
    及子彈予甲○○等語。辯護人則以：證人甲○○所述前後不
    一，且證人甲○○因供述被告即係販售扣案改造手槍及子彈
    予伊之人，因而經法院依槍砲彈藥刀械管制條例第18條第4
    項規定減輕其刑，伊所為證述之真實性應有可疑；又本案並
    未查扣相關改造工具，被告亦無相關前科，是本案除證人甲
    ○○前後不一之證述外，並無其他佐證可資證明查扣之槍、
    彈係被告販售予證人甲○○等語為被告辯護。
四、經查：
（一）證據能力有無之認定：
   1、證人甲○○於警詢時之陳述：
 （1）按被告以外之人於審判外之言詞或書面陳述，除法律有規
      定者外，不得作為證據；被告以外之人於檢察事務官、司
      法警察官或司法警察調查中所為之陳述，與審判中不符時
      ，其先前之陳述具有較可信之特別情況，且為證明犯罪事
      實存否所必要者，得為證據；被告以外之人於審判中死亡
      者、身心障礙致記憶喪失或無法陳述者、滯留國外或所在
      不明而無法傳喚或傳喚不到者、到庭後無正當理由拒絕陳
      述者，其於檢察事務官、司法警察官或司法警察調查中所
      為之陳述，經證明具有可信之特別情況，且為證明犯罪事
      實之存否所必要者，得為證據，刑事訴訟法第159 條第1
      項、第159 條之2 、第159 條之3 分別定有明文。
 （2）查證人甲○○係被告以外之人，伊於警詢時之陳述，係被
      告以外之人於審判外之言詞陳述，依刑事訴訟法第159 條
      第1 項規定，原則上並無證據能力。且證人甲○○於本院
      審理時，經合法傳喚均未到庭為證，核無刑事訴訟法第15
      9 條之2 所定情形。又證人甲○○雖因所在不明致無法傳
      喚，然伊於警詢時之陳述，亦查無具有可信之特別情況，
      被告及辯護人於本院審理時，復否認上開證據方法之證據
      能力。依上開說明，應認證人甲○○於警詢時之陳述，並
      無證據能力。
   2、證人甲○○於偵訊時之陳述：
 （1）按被告以外之人於偵訊中向檢察官所為之陳述，除顯有不
      可信之情況者外，得為證據，刑事訴訟法第159 條之1第2
      項定有明文。而所謂不可信情況之認定，法院應審酌被告
      以外之人於陳述時之外在環境及情況，例如：陳述時之心
      理狀況、有無受到外力干擾等，以為判斷之依據，故係決
      定陳述有無證據能力，而非決定陳述內容之證明力（法院
      辦理刑事訴訟案件應行注意事項89參照）。職是，被告以
      外之人前於偵查中已具結而為證述，除反對該項供述具有
      證據能力之一方，已釋明「顯有不可信之情況」之理由外
      ，皆得為證據。
 （2）查證人甲○○於偵查時，係以證人之身份，經檢察官告以
      具結之義務及偽證之處罰，經伊具結，而於負擔偽證罪之
      處罰心理下所為，係經以具結擔保伊證述之真實性。又司
      法實務運作上，咸認偵查中檢察官向被告以外之人所取得
      之陳述，原則上均能遵守法律規定，不致違法取供，可信
      性極高，因而明定除顯有不可信之情況者外，得為證據。
      亦即，被告以外之人於偵查中依法應具結者已具結，向檢
      察官所為之陳述，原則上具有證據能力，於例外「顯有不
      可信之情況」，始不具證據能力。證人甲○○於檢察官訊
      問時之證述，並無證據顯示係遭受強暴、脅迫、詐欺、利
      誘等外力干擾情形，或在影響伊心理狀況致妨礙伊自由陳
      述等顯不可信之情況下所為。從而，證人甲○○於偵訊時
      之陳述既無顯不可信之情況，依上開說明，自有證據能力
      。
   3、內政部警政署刑事警察局97年1月31日刑鑑字第096019406
      3號槍彈鑑定書：
      按法院或檢察官得囑託醫院、學校或其他相當之機關、團
      體為鑑定，或審查他人之鑑定，並準用第203條至第206條
      之1 之規定；鑑定之經過及其結果，應命鑑定人以言詞或
      書面報告，刑事訴訟法第208 條第1 項前段、第206 條第
      1 項定有明文。是法院或檢察官囑託相當之機關為鑑定，
      並經鑑定人以書面報告其鑑定之結果者，即屬同法第159
      條第1 項所謂「法律有規定者」，不受該條項規定「不得
      作為證據」之限制。另同法第208 條第1 項前段對於法院
      或檢察官囑託相當之機關為鑑定之情形，僅規定：「準用
      第203 條至第206 條之1 之規定」，至於同法第202 條有
      關「鑑定人應於鑑定前具結」之規定，則不在準用之列。
      故於法院或檢察官囑託相當之機關為鑑定，而該受囑託機
      關以書面報告鑑定結果之情形，既非屬依法應具結者。是
      同法第158 條之3 有關「證人、鑑定人依法應具結而未具
      結者，其證言或鑑定意見，不得作為證據」之規定，於此
      時即無適用之餘地。內政部警政署刑事警察局業經臺灣高
      等法院檢察署檢察長概括囑託為有關「槍彈有無殺傷力之
      鑑定」之鑑定機關【臺灣高等法院檢察署92年9 月9 日檢
      文允字第0921001203號函附之臺灣高等法院檢察署檢察長
      概括選任鑑定人或囑託鑑定機關（團體）名冊參照】，是
      其就扣案槍、彈有無殺傷力之鑑定結果所為書面報告，即
      內政部警政署刑事警察局97年1 月31日刑鑑字第09601940
      63號槍彈鑑定書，揆諸上開說明，即不受刑事訴訟法第15
      8 條之3 及同法第159 條第1 項之限制，自得作為證據。
（二）茲就上開有證據能力之證據認定事實如下：
   1、證人甲○○持有扣案之改造手槍及子彈乙節，業據證人甲
      ○○於偵訊時供陳：扣案槍、彈為伊所有等語甚詳，並有
      搜索、扣押筆錄、扣押物品目錄表各1 份、相片7 張在卷
      可查，另有扣案之改造手槍及子彈可資佐證。而扣案之槍
      、彈經送請內政部警政署刑事警察局鑑定結果，認送鑑手
      槍1 支（槍枝管制編號0000000000號），係改造手槍，由
      仿SIG SAUER 廠P220型半自動手槍製造之槍枝，換裝土造
      金屬槍管而成，擊發功能正常，可供擊發適用子彈使用，
      認具殺傷力；送鑑子彈2 顆，認均係非制式子彈，由金屬
      彈殼組合直徑8.8 ±0.5mm 金屬彈頭而成，採樣1 顆試射
      ，可擊發，認具殺傷力等情，有內政部警政署刑事警察局
      97年1 月31日刑鑑字第0960194063號槍彈鑑定書1 份在卷
      可查。又證人甲○○因持有扣案槍、彈案件，業經本院以
      97年度訴字第701 號判處有期徒刑2 年，併科罰金6 萬元
      ，並經臺灣高等法院以97年度上訴字第4531號駁回上訴確
      定等情，有上開判決書在卷可查。從而，證人甲○○持有
      扣案槍、彈之事實應堪信實。然查，上揭事實僅足認定證
      人甲○○持有扣案槍、彈之事實，尚無從遽論扣案槍、彈
      係被告販售予證人甲○○。
（二）又證人甲○○於偵訊時雖稱：扣案之槍、彈係被告於95年
      年初販售予伊云云。然查，證人甲○○於96年12月12日第
      1 次警詢時，原否認扣案槍、彈為其所有；嗣於同日第2
      次警詢時改稱：扣案槍、彈係伊於96年11月初某日，在被
      告住處，以4 萬元代價向被告購得云云（證人甲○○於警
      詢時之陳述，雖無證據能力，惟查傳聞法則之定義，本為
      禁止以傳聞用作證明該傳聞自身為真之證據，故傳聞作為
      彈劾證據時，不受傳聞法則之限制，附此敘明）；嗣於同
      年月13日偵訊時稱：扣案槍、彈係伊於95年年初向被告購
      得云云；又於97年1 月10日偵訊時稱：扣案槍、彈係伊於
      96年年初向被告購得云云。就其購得扣案槍、彈之時間，
      指述前後已有不一。再者，證人甲○○於96年12月12日第
      2 次警詢及同年月13日偵訊時先稱：係被告主動向其兜售
      改造槍枝，伊當場交付4 萬元予被告，被告交付扣案槍、
      彈予伊云云；嗣於97年1 月10日偵訊時改稱：因有人要找
      伊麻煩，伊遂向被告陳稱需要1 支槍，被告表示要幫伊拿
      ，1 個禮拜後，被告表示已經取得槍、彈，叫伊去被告家
      拿云云。就何人主動表示交易扣案槍、彈及交易細節，前
      後指述亦屬相迥，已難僅以證人甲○○前後不一之詞，遽
      認被告販售具有殺傷力之改造手槍及子彈之犯行。
（三）再按槍砲彈藥刀械管制條例第18條第4 項規定，犯該條例
      之罪，於偵查或審判中自白，並供述全部槍砲、彈藥、刀
      械之來源及去向，因而查獲或因而防止重大危害治安事件
      之發生者，減輕或免除其刑，則持有槍械犯案之人，如供
      出槍砲來源因而查獲者，既得邀減輕或免除其刑之寬典，
      為擔保其所為不利於其他共同被告之陳述之真實性，應有
      足以令人確信其陳述為真實之補強證據，始能據以為論罪
      之依據。倘其陳述前後歧異，瑕疵甚大，自更不得以其不
      利於被告之陳述，作為論斷被告犯罪之依據（最高法院94
      年度臺上字第154 號判決參照）。查證人甲○○因供述被
      告為扣案槍、彈之來源，因而查獲被告，業經本院以97年
      度訴字第701 號判決、臺灣高等法院以97年度上訴字第45
      31號判決依槍砲彈藥刀械管制條例第18條第4 項規定減輕
      其刑在案。然證人甲○○之證述前後不一，已如前述，衡
      情證人甲○○亦有意圖獲得減刑或免除其刑之寬典而為虛
      偽陳述之動機。又被告並無相關違反槍砲彈藥刀械管制條
      例前科，此有臺灣高等法院被告前案紀錄表在卷足憑，從
      而，本案亦無其他補強證據足以確信證人甲○○所述為真
      ，揆諸前開說明，即無從僅以證人甲○○前後不一之陳述
      ，遽認被告販售扣案槍、彈予證人甲○○之犯行。
（四）至公訴人聲請搜索被告住處，然查，證人甲○○前後證述
      不一，已如前述，自難遽信被告住處有何改造槍枝、子彈
      之工具，況證人甲○○所指被告販售扣案槍、彈之時間距
      今時間久遠，亦難認有搜索之必要，併此敘明。
五、綜上所述，證人甲○○之證詞，既有上開瑕疵可指，且乏補
    強證據證明與事實相符，要難作為不利被告之認定。又內政
    部警政署刑事警察局槍彈鑑定書僅能證明證人甲○○持有之
    扣案槍、彈具有殺傷力之事實，亦無從推論扣案槍、彈來源
    。此外，復查無其他積極證據足資認定被告涉有上開非法販
    賣槍、彈犯行，揆諸前開法條規定及判例意旨，自應為被告
    無罪之諭知，以昭審慎。
據上論斷，應依刑事訴訟法第301 條第1項前段，判決如主文。
本案經檢察官靳開聖到庭執行職務。
中    華    民    國    97    年    12    月    31    日
                  刑事第五庭審判長法  官  潘長生
                                  法  官  黎錦福
                                  法  官  謝梨敏
以上正本證明與原本無異
如不服本判決應於送達後10日內向本院提出上訴狀
                                  書記官  林壯隆
中    華    民    國    97    年    12    月    31    日


司法院資訊處製作；財團法人民間司法改革基金會備份。
